ACORDAO-COMPLETO-2441351

ACÓRDÃO 3158/2020 ATA 45/2020 - PLENÁRIO

VISTOS, relatados e discutidos estes autos de Solicitação do Congresso Nacional encaminhada pelo Presidente da Comissão de Meio Ambiente, Defesa do Consumidor e Fiscalização e Controle (CMA) do Senado Federal, nos termos do Ofício 20/2015/CMA, de 14/4/2015, que encaminhou o Requerimento 10, de mesma data, aprovado na 9º Reunião Extraordinária da referida comissão, por meio do qual se requer a realização de auditoria com o objetivo de verificar a qualidade dos serviços de TV por assinatura e banda larga prestados no Brasil,
ACORDAM os Ministros do Tribunal de Contas da União, reunidos em sessão do Plenário, em:
9.1. levantar o sobrestamento deste processo, com fulcro no art. 157 do Regimento Interno do Tribunal de Contas da União, c/c o art. 47, § 3º, da Resolução-TCU 259/2014;
9.2. informar à Comissão de Transparência, Governança, Fiscalização e Controle e Defesa do Consumidor do Senado Federal que o Requerimento 10/2015 - CMA foi atendido por meio da auditoria realizada no âmbito do processo TC Processo 023.133/2015-5, que resultou no Acórdão 2333/2016-TCU-Plenário, bem como pelo acompanhamento realizado no TC Processo 011.631/2016-3, apreciado no Acórdão 1637/2020-TCU-Plenário;
9.3. encaminhar ao solicitante cópia dos Acórdãos 2.333/2016 e 1.637/2020, ambos do Plenário desta Corte, em atenção ao subitem 9.2.2 do Acórdão 1089/2016-TCU-Plenário;
9.4. encaminhar cópia deste acórdão à Comissão de Transparência, Governança, Fiscalização e Controle e Defesa do Consumidor do Senado Federal e à Agência Nacional de Telecomunicações;
9.5. considerar a solicitação integralmente atendida e autorizar o encerramento do presente processo, nos termos dos arts. 169, inciso II, do Regimento Interno do TCU e 17, inciso II, da Resolução-TCU 215/2008.

Solicitação do Congresso Nacional em que se requer auditoria na Anatel para verificar a qualidade dos serviços de TV por assinatura e banda larga.

Agência Nacional de Telecomunicações.

3. Interessados/Responsáveis: não há.

13.1. Ministros presentes: José Mucio Monteiro (Presidente), Walton Alencar Rodrigues, Benjamin Zymler, Augusto Nardes, Aroldo Cedraz, Raimundo Carreiro, Ana Arraes, Bruno Dantas (Relator) e Vital do Rêgo.
13.2. Ministros-Substitutos presentes: Augusto Sherman Cavalcanti, Marcos Bemquerer Costa, André Luís de Carvalho e Weder de Oliveira.

BRUNO DANTAS

Por registrar as principais ocorrências havidas no andamento do processo até o momento, resumindo os fundamentos das peças acostadas aos autos, adoto como relatório, com os ajustes necessários, a instrução da secretaria responsável pela análise da demanda (peça 20) , que contou com a anuência do corpo diretivo da unidade (peças 21-22) :
"INTRODUÇÃO
Trata-se de Solicitação do Congresso Nacional, nos termos do Ofício 20/2015/CMA, de 14/4/2015 (peça 1, p. 1) , por meio do qual o Senador Otto Alencar, Presidente da extinta Comissão de Meio Ambiente, Defesa do Consumidor e Fiscalização e Controle, encaminha o Requerimento 10, de mesma data, aprovado na 9º Reunião Extraordinária daquela comissão.
2. O documento encaminhado, também de autoria do Senador Otto Alencar, com aditamento feito pelo Senador Flexa Ribeiro, requer do Tribunal de Contas da União (TCU) , nos termos do art. 102-A, inciso I, do Regimento Interno do Senado Federal, a realização de auditoria em todas as operadoras que atuam no país para verificar a qualidade dos serviços de TV por assinatura e banda larga. Ressalta ainda o documento que deverá ser tomado por amostra, necessariamente, o serviço prestado nos estados da Bahia e do Pará.
3. Houve o conhecimento da Solicitação do Congresso Nacional por meio do Acórdão 1089/2016-TCU-Plenário, de relatoria do Ministro Bruno Dantas, de 4/5/2016, por preencher os requisitos de admissibilidade, além das seguintes deliberações (peça 12) :
'ACORDAM os Ministros do Tribunal de Contas da União, reunidos em sessão do Plenário, em:
 (...) 
9.2. informar à Comissão de Meio Ambiente, Defesa do Consumidor e Fiscalização e Controle (CMA) do Senado Federal que:
9.2.1. compete ao TCU examinar se o poder concedente está fiscalizando de forma adequada a execução dos contratos celebrados pelas empresas delegatárias de serviço público, por força do disposto nos arts. 70 e 71 da Constituição Federal de 1988. No caso das operadoras de serviços de telecomunicações, incluindo TV por assinatura e banda larga fixa, essa atribuição cabe à Agência Nacional de Telecomunicações (Anatel) , nos termos do art. 19 da Lei 9.472/1997;
9.2.2. o Requerimento 10/2015/CMA será atendido por intermédio do encaminhamento dos documentos mencionados no item 9.3 abaixo, da auditoria operacional em andamento no TC Processo 023.133/2015-5 e do acompanhamento objeto do TC Processo 011.631/2016-3, cujos resultados serão informados tão logo as fiscalizações sejam concluídas e apreciadas pelo Plenário do TCU, por meio do envio de cópia dos acórdãos com os respectivos relatórios e votos à comissão;
9.3. encaminhar à Comissão de Meio Ambiente, Defesa do Consumidor e Fiscalização e Controle cópia dos Acórdão 1458/2005-TCU-Plenário, 2.109/2006-TCU-Plenário, 1.864/2012-TCUPlenário e 2.926/2013-TCU-Plenário, bem como dos relatórios e votos que os fundamentam;
 (...) 
9.6. sobrestar a apreciação do presente processo até que sejam encaminhadas as informações relativas ao processo conexo TC Processo 023.133/2015-5, necessárias ao integral cumprimento do solicitado, com fundamento no art. 47 da Resolução TCU 259/2014, c/c o art. 6º, inciso I, da Resolução-TCU 215/2008.'
4. Conforme análise preliminar da área técnica do TCU (peça 9) e o Acórdão 1089/2016-TCU-Plenário, em que pese a solicitação original requerer que sejam 'auditadas todas as operadoras que atuam no país', é importante esclarecer, desde já, que no exercício do controle externo da Administração Pública, não cabe a este Tribunal fiscalizar diretamente as empresas delegatárias de serviço público, mas somente se o poder concedente fiscaliza de forma adequada a execução dos respectivos contratos de concessão.
5. Assim, com vistas a avaliar o tema previsto na presente solicitação, a fiscalização do TCU limita-se à análise da atuação da Anatel na garantia e melhoria da qualidade da prestação dos serviços de TV por assinatura e banda larga.
6. Por isso mesmo, para atendimento da presente solicitação, foi proposto o encaminhamento dos resultados da auditoria operacional que estava sendo conduzida no âmbito do TC Processo 023.133/2015-5, cujo foco é a avaliação da atuação da Anatel na garantia e melhoria da qualidade da telefonia móvel no país.
7. Conforme o Voto condutor do Acórdão 1089/2016-TCU-Plenário, mesmo se tratando de serviços distintos, a auditoria terá impacto direto na avaliação de todos serviços de telecomunicações, na medida em que envolvem questões mais amplas como regulação, atendimento ao usuário, indicadores de desempenho, metas de qualidade, modelo de fiscalização e processos sancionatórios.
8. Ademais, também foi proposto o encaminhamento do resultado do TC Processo 011.631/2016-3, quando da sua conclusão. Esse processo trata de acompanhamento das ações da Anatel referente à possibilidade das empresas que prestam o serviço de banda larga fixa venham a limitar a quantidade de dados a serem utilizados pelos usuários, estabelecendo a chamada franquia de dados.
9. Com relação ao solicitante, é importante ressaltar a extinção, no Senado Federal, da Comissão de Meio Ambiente, Defesa do Consumidor e Fiscalização e Controle, cuja sigla era CMA. Atualmente, há a Comissão de Meio Ambiente (CMA) e a Comissão de Transparência, Governança, Fiscalização e Controle e Defesa do Consumidor (CTFC) . Pelo conteúdo da solicitação, presume-se que atualmente o tema seja afeto à CTFC e não à CMA.
EXAME TÉCNICO
10. Assim, diante do item 9.6 do Acórdão 1089/2016-TCU-Plenário, verifica-se que para o atendimento integral da presente solicitação era necessário que os processos TC Processo 023.133/2015-5 e TC Processo 011.631/2016-3, em andamento no TCU à época, fossem concluídos.
11. Ao avaliar o andamento do TC Processo 023.133/2015-5, verificou-se que o TCU decidiu sobre o mérito do processo em 14/9/2016, por meio do Acórdão 2333/2016-TCU-Plenário, de relatoria do Ministro Bruno Dantas.
12. Além de avaliar a atuação da Anatel na gestão da qualidade da telefonia móvel, incluindo o serviço de banda larga móvel, o relatório aprovado pelo Tribunal na referida auditoria avaliou a atuação da Anatel quanto ao atendimento das deliberações anteriores do TCU com relação à melhoria e correções na gestão dos demais serviços de telecomunicações, incluindo aspectos referentes à banda larga e TV por assinatura, objetos da presente solicitação.
13. Naquele relatório de auditoria, foi monitorado o grau de cumprimento das deliberações dos Acórdãos 1.458/2005, 2.109/2006, 1.864/2012, 210/2013 e 2.926/2013, todos do Plenário do TCU, e que ainda estavam pendentes de atendimento pela Anatel. Essas decisões foram encaminhadas ao presente solicitante por meio do Acórdão 1089/2016-TCU-Plenário.
14. As deliberações monitoradas estavam voltadas para a qualidade na prestação dos serviços de telecomunicações, incluindo os serviços demandados na presente solicitação, e trataram de temas como: o planejamento da Agência e sua relação com a qualidade da telefonia móvel; a integração e troca de informações entre os diferentes setores da Agência; a situação da participação dos usuários; o cálculo de índices específicos de desempenhos dos serviços; a educação dos usuários e divulgação do desempenho das operadoras; as pesquisas de satisfação do usuário e de qualidade percebida pelo consumidor; a aferição da qualidade do atendimento prestado pela própria Agência; o atendimento do consumidor e garantia dos seus direitos; as ações de fiscalização de faturamento e cobrança; entre outros temas.
15. A situação de todas as deliberações dos referidos acórdãos está registrada nos quadros 1 a 4, a seguir.
Quadro 1 - Situação das deliberações do Acórdão 1458/2005-TCU-Plenário-TCU
	Situação
	1º monitoramento - Acórdão 1864/2012-TCU-Plenário
	2º monitoramento - Acórdão 2926/2013-TCU-Plenário
	3º monitoramento -
Acórdão 2333/2016-TCU-Plenário

		Itens
	%
	Itens
	%
	Itens
	%

	Implementada/cumprida
	9.2.1, 9.2.3, 9.2.5, 9.2.6, 9.3, 9.4.1, 9.5.1
	46,7
	9.2.1, 9.2.2, 9.2.3, 9.2.4, 9.2.5, 9.2.6, 9.2.7, 9.3, 9.4.1 e 9.5.1
	66,7
	9.2.1, 9.2.2, 9.2.3, 9.2.4, 9.2.5, 9.2.6, 9.2.7, 9.2.8, 9.2.9, 9.2.10, 9.3, 9.4.1, 9.4.2, 9.5.1, 9.5.2
	100

	Parcialmente implementada/
cumprida
	9.2.8, 9.4.2, 9.5.2
	20,0
	-
	-
	-
	-

	Em implementação/Em cumprimento
	9.2.2, 9.2.4, 9.2.9
	20,0
	9.2.8, 9.4.2 e 9.5.2
	20,0
	-
	-

	Não implementada/não cumprida
	9.2.7, 9.2.10
	13,3
	9.2.9 e 9.2.10
	13,3
	-
	-

	Não aplicável
	-
	-
	-
	-
	-
	-

Fonte: Acórdão 2333/2016-TCU-Plenário.
Quadro 2 - Situação das deliberações do Acórdão 2109/2006-TCU-Plenário-TCU
	Situação
	1º monitoramento - Acórdão 1864/2012-TCU-Plenário
	2º monitoramento - Acórdão 2926/2013-TCU-Plenário
	3º monitoramento -
Acórdão 2.333-2016/TCU-Plenário

		Itens
	%
	Itens
	%
	Itens
	%

	Implementada
/cumprida
	9.1.3.2, 9.1.3.3, 9.1.6.2, 9.7, 9.2.2.3, 9.2.2.4, 9.2.3.2 e 9.2.6.3
	19,0
	9.1.1.1, 9.1.1.2, 9.1.3.1, 9.1.3.2, 9.1.3.3, 9.1.6.1, 9.1.6.2, 9.1.6.3, 9.1.6.4, 9.2.1.3, 9.2.2.3, 9.2.2.4, 9.2.3.1, 9.2.3.2, 9.2.5, 9.2.6.3, 9.2.8, 9.2.10 e 9.7
	45,2
	9.1.1.1, 9.1.1.2, 9.1.2, 9.1.3.1, 9.1.3.2, 9.1.3.3, 9.1.4.1, 9.1.4.2, 9.1.4.3, 9.1.5, 9.1.6.1, 9.1.6.2, 9.1.6.3, 9.1.6.4, 9.2.1.1, 9.2.1.2, 9.2.1.3, 9.2.1.4, 9.2.2.1, 9.2.2.2, 9.2.2.3, 9.2.2.4, 9.2.2.5, 9.2.2.7, 9.2.3.1, 9.2.3.2, 9.2.4.1, 9.2.4.2, 9.2.5, 9.2.6.1, 9.2.6.2, 9.2.6.3, 9.2.7, 9.2.8, 9.2.9, 9.2.10, 9.3 e 9.7
	90,5

	Parcialmente implementada/
cumprida
	9.1.6.1, 9.1.6.3, 9.1.6.4, 9.2.1.2, 9.2.3.1, 9.2.4.2, 9.2.7, 9.2.8, 9.2.9, 9.2.10 e 9.3
	26,2
	9.2.1.2 e 9.2.2.6
	4,8
	9.2.2.6
	2,4

	Em implementação/em cumprimento
	9.1.1.1, 9.1.1.2, 9.1.2, 9.1.3.1, 9.1.4.1, 9.1.4.2, 9.1.4.3, 9.1.5, 9.2.1.3, 9.2.2.2 e 9.2.4.1
	26,2
	9.1.2, 9.1.4.1, 9.1.4.2, 9.1.4.3, 9.1.5, 9.2.1.1, 9.2.1.4, 9.2.2.1, 9.2.2.2, 9.2.2.5, 9.2.4.1, 9.2.4.2, 9.2.7, 9.2.9 e 9.3
	35,7
	-
	-

	Não implementada/
não cumprida
	9.2.1.1, 9.2.1.4, 9.2.2.1, 9.2.2.5, 9.2.2.6, 9.2.2.7, 9.2.5, 9.2.6.1 e 9.2.6.2
	21,4
	9.2.2.7, 9.2.6.1 e 9.2.6.2
	7,1
	-
	-

	Não aplicável
	9.4, 9.5, 9.6
	7,1
	9.4, 9.5, 9.6
	7,1
	9.4, 9.5, 9.6
	7,1

Fonte: Acórdão 2333/2016-TCU-Plenário.
Quadro 3 - Situação das deliberações do Acórdão 1864/2012-TCU-Plenário-TCU
	Situação
	1º monitoramento - Acórdão 2926/2013-TCU-Plenário
	2º monitoramento -
Acórdão 2.333-2016/TCU-Plenário

		Itens
	%
	Itens
	%

	Implementada/cumprida
	9.3.1, 9.3.3, 9.3.4, 9.4.1, 9.4.4 e 9.4.5
	60
	9.3.1, 9.3.2, 9.3.3, 9.3.4, 9.3.5, 9.4.1, 9.4.2, 9.4.4 e 9.4.5
	90

	Parcialmente implementada/cumprida
	9.4.2
	10
	-
	-

	Em implementação/em cumprimento
		30
	-
	-

	Não implementada/não cumprida
	-
	-
	9.4.3
	10

	Não aplicável
	-
	-
	-
	-

Fonte: Acórdão 2333/2016-TCU-Plenário.
Quadro 4 - Situação das deliberações dos Acórdãos 210/2013-Plenário-TCU e 2.926/2013-Plenário-TCU
	Situação
	1º monitoramento -
Acórdão 2333/2016-TCU-Plenário

		Itens
	%

	Implementada/cumprida
	Acórdão 210/2013-Plenário-TCU: 9.1 e 9.2
	100%

		Acórdão 2926/2013-TCU-Plenário-TCU: 9.9.2
	50%

	Parcialmente implementada/cumprida
	-
	-

	Em implementação/em cumprimento
	-
	-

	Não implementada/não cumprida
	-
	-

	Não aplicável/perda de objeto
	Acórdão 2926/2013-TCU-Plenário-TCU: 9.9.1
	50%

Fonte: Acórdão 2333/2016-TCU-Plenário.
16. Portanto, constata-se que a Agência atendeu a todas as deliberações pendentes dos acórdãos anteriores, sendo as únicas exceções as recomendações 9.2.2.6 do Acórdão 2109/2006-TCU-Plenário e 9.4.3 do Acórdão 1864/2012-TCU-Plenário. Entretanto, a análise desses temas foi feita nos respectivos achados do relatório do Acórdão 2333/2016-TCU-Plenário de forma mais abrangente e completa, não sendo mais pertinente o monitoramento daquelas recomendações.
17. Ressalta-se que o escopo do monitoramento consistiu em avaliar o cumprimento e ações da Anatel quanto às deliberações anteriores. Por outro lado, a atuação da Anatel quanto à qualidade da telefonia móvel foi o objeto da mesma auditoria, em que o relatório detalhou os respectivos resultados encontrados.
18. Desta maneira, em que pesem as fragilidades apontadas ao longo do relatório de auditoria (TC Processo 023.133/2015-5, peça 175) , constatou-se que, em parte devido aos trabalhos de auditoria e monitoramento do TCU desde 2006, houve uma evolução da Anatel, com a implantação e a utilização de diversos instrumentos para aprimorar a atuação da Agência para garantir a qualidade da prestação dos serviços de telecomunicações no país.
19. Com relação ao TC Processo 011.631/2016-3, acompanhamento das ações da Anatel referente à possibilidade de as empresas que prestam o serviço de banda larga fixa venham a instituir a chamada franquia de dados, apesar de as discussões sobre o tema terem sido iniciadas na Agência em 2016, a decisão final sobre o mérito da questão foi adiada por diversas vezes.
20. Por fim, em julho de 2019, a análise final sobre o tema foi retirada da Agenda Regulatória da Anatel para o biênio 2019-2020. Apesar disso, segundo a Agência, os possíveis efeitos negativos à sociedade já teriam sido atacados por medida cautelar adotada pela Anatel que proibiu às prestadoras do Serviço de Comunicação Multimídia (SCM) com mais de 50 mil acessos em serviços a adoção de práticas de redução de velocidade, suspensão de serviço ou de cobrança de tráfego excedente após o esgotamento da franquia, por prazo indeterminado, até ulterior decisão de mérito pela Agência (Acórdão-Anatel 151/2016, de 22/4/2016) .
21. Assim, como não havia perspectiva para resolução definitiva do mérito pela Agência sobre a possibilidade de imposição da franquia de dados no serviço de banda larga fixa, o processo de acompanhamento do TCU foi encerrado por meio do Acórdão 1.637/2020-TCU-Plenário, de 24/6/2020, de relatoria do Ministro Bruno Dantas.
22. Do exposto, considerando as disposições do Acórdão 1089/2016-TCU-Plenário e a conclusão da auditoria do TC Processo 023.133/2015-5, em 14/9/2016, por meio do Acórdão 2333/2016-TCU-Plenário, e do acompanhamento do TC Processo 011.631/2016-3, apreciado no Acórdão 1.637/2020-TCU-Plenário, propõe-se:
a) levantar o sobrestamento do presente processo, com fulcro no art. 157 do Regimento Interno do Tribunal de Contas da União, c/c o art. 47, § 3º, da Resolução-TCU 259/2014;
b) informar à Comissão de Transparência, Governança, Fiscalização e Controle e Defesa do Consumidor (CTFC) do Senado Federal que o Requerimento 10/2015 - CMA foi atendido por meio da auditoria realizada no âmbito do processo TC Processo 023.133/2015-5, que resultou no Acórdão 2333/2016-TCU-Plenário, bem como pelo acompanhamento realizado no TC Processo 011.631/2016-3, apreciado no Acórdão 1.637/2020-TCU-Plenário;
c) encaminhar ao solicitante cópia dos Acórdãos 2.333/2016 e 1.637/2020, ambos do Plenário desta Corte, bem como dos relatórios e votos que os fundamentaram, em atendimento ao item 9.2.2 do Acórdão 1089/2016-TCU-Plenário.
CONCLUSÃO
23. Trata-se de Solicitação do Congresso Nacional, nos termos do Ofício 20/2015/CMA, de 14/4/2015 (peça 1, p. 1) , por meio do qual o Senador Otto Alencar, Presidente da extinta Comissão de Meio Ambiente, Defesa do Consumidor e Fiscalização e Controle (CMA) , encaminha o Requerimento 10, de mesma data, aprovado na 9º Reunião Extraordinária da citada comissão (parágrafo 1) .
24. A solicitação do Congresso Nacional requereu ao Tribunal de Contas da União que fosse realizada 'uma auditoria para verificar a qualidade dos serviços de TV por assinatura e banda larga'. Considerando que na auditoria do processo TC Processo 023.133/2015-5 foi monitorado e avaliado o cumprimento pela Anatel de deliberações que tratam da qualidade dos serviços de telecomunicações, incluindo do serviço de TV por assinatura e de banda larga, em consonância com a presente solicitação, entende-se, conforme Acórdão 1089/2016-TCU-Plenário, que é necessário o encaminhamento ao solicitante dos resultados obtidos na auditoria julgada pelo Acórdão 2333/2016-TCU-Plenário (parágrafos 4-6 e 13) .
25. Ademais, no Acórdão 1089/2016-TCU-Plenário também foi proposto o encaminhamento do resultado do TC Processo 011.631/2016-3, que trata do acompanhamento das ações da Anatel referente à possibilidade de as empresas que prestam o serviço de banda larga fixa venham a instituir a chamada franquia de dados, apreciado por meio do Acórdão 1.637/2020-TCU-Plenário (parágrafos 18 a 20) .
26. Com relação ao solicitante, é importante ressaltar que não existe mais, no Senado Federal, uma Comissão de Meio Ambiente, Defesa do Consumidor e Fiscalização e Controle, cuja sigla era CMA. Atualmente, há a Comissão de Meio Ambiente (CMA) e a Comissão de Transparência, Governança, Fiscalização e Controle e Defesa do Consumidor (CTFC) . Pelo conteúdo da solicitação, presume-se que atualmente o tema seja afeto à CTFC e não à CMA (parágrafo 8) .
PROPOSTA DE ENCAMINHAMENTO
79. Ante o exposto, submetem-se os autos à consideração superior, propondo:
a) levantar o sobrestamento do presente processo, com fulcro no art. 157 do Regimento Interno do Tribunal de Contas da União, c/c o art. 47, § 3º, da Resolução-TCU 259/2014;
b) informar à Comissão de Transparência, Governança, Fiscalização e Controle e Defesa do Consumidor do Senado Federal que o Requerimento 10/2015 - CMA foi atendido por meio da auditoria realizada no âmbito do processo TC Processo 023.133/2015-5, que resultou no Acórdão 2333/2016-TCU-Plenário, bem como pelo acompanhamento realizado no TC Processo 011.631/2016-3, apreciado no Acórdão 1.637/2020-TCU-Plenário;
c) encaminhar ao solicitante cópia dos Acórdãos 2.333/2016 e 1.637/2020, ambos do Plenário desta Corte, bem como dos relatórios e votos que os fundamentaram, em atendimento ao item 9.2.2 do Acórdão 1089/2016-TCU-Plenário;
d) informar à Comissão de Transparência, Governança, Fiscalização e Controle e Defesa do Consumidor do Senado Federal e à Agência Nacional de Telecomunicações do acórdão que vier a ser proferido, destacando que o relatório e o voto que fundamentam a deliberação ora encaminhada podem ser acessados por meio do endereço eletrônico www.tcu.gov.br/acordaos e que, caso haja interesse, o Tribunal pode encaminhar-lhe cópia desses documentos sem quaisquer custos;
e) considerar a solicitação integralmente atendida e encerrar o presente processo, nos termos dos arts. 169, inciso II, do Regimento Interno do TCU e 17, inciso II, da Resolução-TCU 215/2008."
É o Relatório.

Daniel Andrade Fonseca (012.126.326-64) e outros, representando Agência Nacional de Telecomunicações.

Não atuou.

SOLICITAÇÃO DO CONGRESSO NACIONAL. COMISSÃO DO MEIO AMBIENTE, DEFESA DO CONSUMIDOR E FISCALIZAÇÃO E CONTROLE DO SENADO FEDERAL. REQUERIMENTO DE AUDITORIA PARA VERIFICAR A QUALIDADE DOS SERVIÇOS DE TV POR ASSINATURA E BANDA LARGA NO BRASIL. INCOMPETÊNCIA DO TCU PARA FISCALIZAR DIRETAMENTE AS EMPRESAS DELEGATÁRIAS DE SERVIÇO PÚBLICO. POSSIBILIDADE DE REALIZAR FISCALIZAÇÃO NA ANATEL. EXISTÊNCIA DE TRABALHOS ANTERIORES QUE ABORDARAM O ASSUNTO E DE PROCESSO DE FISCALIZAÇÃO EM ANDAMENTO QUE ABRANGE O OBJETO DA SOLICITAÇÃO. CONHECIMENTO. ATENDIMENTO PARCIAL POR MEIO DO ACÓRDÃO 1.089/2016-TCU-PLENÁRIO. ATENDIMENTO INTEGRAL MEDIANTE ENCAMINHAMENTO, NESTA OPORTUNIDADE, DAS CONCLUSÕES DAS FISCALIZAÇÕES NO ÂMBITO DO TC 023.133/2015-5, QUE RESULTOU NO ACÓRDÃO 2.333/2016-TCU-PLENÁRIO, E DO TC 011.631/2016-3, APRECIADO NA FORMA DO ACÓRDÃO 1.637/2020-TCU-PLENÁRIO.

SOLICITAÇÃO DO CONGRESSO NACIONAL (SCN)

Secretaria de Infraestrutura Hídrica, de Comunicações e de Mineração (SeinfraCOM).

Trata-se de Solicitação do Congresso Nacional, encaminhada a esta Corte por meio do Ofício 20/2015/CMA, de 14/4/2015 (peça 1) , por meio do qual o Senador Otto Alencar, Presidente da extinta Comissão de Meio Ambiente, Defesa do Consumidor e Fiscalização e Controle do Senado Federal, encaminhou o Requerimento 10/2015, em que solicitou a realização de auditoria em todas as operadoras que atuam no país para verificar a qualidade dos serviços de TV por assinatura e banda larga. 
2.	O pedido foi conhecido por meio do Acórdão 1089/2016-TCU-Plenário, por meio do qual foi informado à Comissão que a competência deste Tribunal estaria adstrita a examinar se o poder concedente está fiscalizando de forma adequada a execução dos contratos celebrados pelas empresas delegatárias de serviço público, por força do disposto nos arts. 70 e 71 da Constituição Federal de 1988. No caso das operadoras de serviços de telecomunicações, incluindo TV por assinatura e banda larga fixa, essa atribuição cabe à Agência Nacional de Telecomunicações (Anatel) , nos termos do art. 19 da Lei 9.472/1997 (subitem 9.2.1 do decisum) .
3.	Naquela oportunidade, foram encaminhadas as conclusões de fiscalizações anteriores sobre temas correlatos - Acórdãos 1.458/2005, 2.109/2006, 1.864/2012 e 2.926/2013, todos deste Plenário (subitem 9.3) - e informado que o Requerimento 10/2015/CMA seria integralmente atendido por intermédio do envio do resultado de auditoria operacional, em andamento à época, no âmbito do TC Processo 023.133/2015-5, bem como do acompanhamento objeto do TC Processo 011.631/2016-3, tão logo fossem concluídas essas fiscalizações (subitem 9.2.2) . Consequentemente, o processo foi sobrestado (item 9.6) .
4.	Neste momento, a unidade instrutora apresenta as conclusões dos processos que se encontravam pendentes de conclusão e propõe encaminhá-las à Comissão de Transparência, Governança, Fiscalização e Controle e Defesa do Consumidor (CTFC) do Senado Federal, por pertinência temática, visto que a comissão solicitante foi extinta.
5.	Acolho as análises empreendidas pela unidade instrutora, razão pela qual incorporo os fundamentos apresentados às minhas razões de decidir, sem prejuízo de breves considerações.
6.	No âmbito do TC Processo 023.133/2015-5, foi prolatado o Acórdão 2333/2016-TCU-Plenário, de minha relatoria. Além de avaliar a atuação da Anatel na gestão da qualidade da telefonia móvel, incluindo o serviço de banda larga móvel, a auditoria avaliou a atuação do ente regulador quanto ao atendimento das deliberações anteriores do TCU relativas à melhoria e correções na gestão dos demais serviços de telecomunicações, incluindo aspectos referentes à banda larga e TV por assinatura, objetos da presente solicitação (Acórdãos 1.458/2005, 2.109/2006, 1.864/2012, 210/2013 e 2.926/2013) .
7.	As deliberações monitoradas estavam voltadas para a qualidade na prestação dos serviços de telecomunicações, incluindo os serviços demandados pelo solicitante, e trataram de temas como: o planejamento da Agência e sua relação com a qualidade da telefonia móvel; a integração e troca de informações entre os diferentes setores da Agência; a situação da participação dos usuários; o cálculo de índices específicos de desempenhos dos serviços; a educação dos usuários e divulgação do desempenho das operadoras; as pesquisas de satisfação do usuário e de qualidade percebida pelo consumidor; a aferição da qualidade do atendimento prestado pela própria Agência; o atendimento do consumidor e garantia dos seus direitos; as ações de fiscalização de faturamento e cobrança; entre outros temas.
8.	No essencial, constatou-se que a Agência atendeu a todos os comandos pendentes dos acórdãos anteriores, sendo as únicas exceções as recomendações 9.2.2.6 do Acórdão 2109/2006-TCU-Plenário e 9.4.3 do Acórdão 1864/2012-TCU-Plenário, conforme tabelas detalhadas constantes do Relatório precedente. Entretanto, a análise das pendências foi efetivada nos respectivos achados do relatório do Acórdão 2333/2016-TCU-Plenário de forma abrangente e completa, motivo pelo qual não se mostrou mais pertinente o monitoramento subsequente daquelas recomendações.
9.	Assim, em que pesem as fragilidades apontadas ao longo do relatório de auditoria do TC Processo 023.133/2015-5, constatou-se que, em parte devido aos trabalhos de auditoria e monitoramento do TCU desde 2006, houve evolução da atuação da Anatel, principalmente em razão da implantação e utilização de diversos instrumentos para aprimorar a atuação da Agência para garantir a qualidade da prestação dos serviços de telecomunicações no país.
10.	Por fim, o TC Processo 011.631/2016-3, que tratou do acompanhamento das ações da Anatel em relação à possibilidade de as empresas que prestam o serviço de banda larga fixa venham a instituir o que se chamou de "franquia de dados", foi apreciado no mérito por meio do Acórdão 1637/2020-TCU-Plenário, do qual fui relator.
11.	No essencial, verificou-se que a análise final sobre o tema foi retirada da Agenda Regulatória da Anatel para o biênio 2019-2020. Segundo a Agência, entretanto, os possíveis efeitos negativos à sociedade já teriam sido evitados por medida cautelar adotada pela Anatel, a qual proibiu as prestadoras do Serviço de Comunicação Multimídia (SCM) com mais de 50 mil acessos em serviços de adotar práticas de redução de velocidade, suspensão de serviço ou de cobrança de tráfego excedente após o esgotamento da franquia, por prazo indeterminado, até ulterior decisão de mérito pela Agência (Acórdão-Anatel 151/2016, de 22/4/2016) .
12.	Dessa maneira, sou pelo atendimento integral da presente Solicitação do Congresso Nacional, na forma proposta pela unidade instrutora, mediante envio dos Acórdãos 2.333/2016 e 1.637/2020, ambos do Plenário desta Corte, à Comissão de Transparência, Governança, Fiscalização e Controle e Defesa do Consumidor (CTFC) do Senado Federal, e providências acessórias.
13.	Ante o exposto, voto por que o Tribunal adote o Acórdão que ora submeto à deliberação deste Colegiado.
TCU, Sala das Sessões Ministro Luciano Brandão Alves de Souza, em 25 de novembro de 2020.
Ministro BRUNO DANTAS 
Relator